臺灣臺南地方法院民事判決　　　　　　　93年度訴字第1526號
原　　　告　辰○○
被　　　告　丙○○
訴訟代理人　卯○○
被　　　告　寅○○
　　　　　　子○○
被　　　告　乙○○
訴訟代理人　丑○○
被　　　告　甲○○○
　　　　　　丁○○
　　　　　　辛○○
　　　　　　庚○○○
　　　　　　戊○○
　　　　　　癸○○
　　　　　　壬○○
　　　　　　己○○
上列當事人間請求分割共有物事件，本院於民國94年10月7日言
詞辯論終結，判決如左：
    主  文
被告乙○○、甲○○○、丁○○、吳洪碧蓮、辛○○、戊○○、
癸○○、壬○○、己○○應就被繼承人吳坤裕所遺坐落(一)臺南縣
新化鎮○○○段八二七地號、地目田、面積五五六七平方公尺土
地、(二)同段八二八地號、地目田、面積三一０平方公尺土地、(三)
同段八三八地號、地目建、面積八九九平方公尺土地、(四)同段八
三八之一地號，地目田、面積六九六平方公尺土地、(五)同段八四
二地號、地目田、面積一二九０平方公尺土地，所有權應有部分
均二分之一辦理繼承登記。
前項繼承登記辦畢後，兩造共有之上揭五筆土地，准按如附圖臺
南縣新化地政事務所複丈成果圖所示方法合併分割：即(一)編號甲
部分面積三一０平方公尺、編號乙部分面積三三七六平方公尺、
編號丁部分面積一九五平方公尺、編號己部分面積五００平方公
尺分歸被告乙○○、甲○○○、丁○○、吳洪碧蓮、辛○○、戊○○、癸○○、壬○○、己○○保持公同共有；(二)編號丙部分面
積二一九一平方公尺分歸原告取得；(三)編號戊面積一０九五平方
公尺分歸被告丙○○取得；(四)編號庚部分面積一九六平方公尺、
編號辛部分面積八九九平方公尺均分歸被告寅○○、子○○二人
共同取得，並按所有權各應有部分二分之一比例保持共有。
訴訟費用由被告乙○○、甲○○○、丁○○、吳洪碧蓮、辛○○
、戊○○、癸○○、壬○○、己○○連帶負擔二分之一，被告丙○○負擔八分之一，被告寅○○、子○○各負擔十六分之一，餘
由原告負擔。
　  事 實 及 理 由
一、本件被告乙○○、甲○○○、丁○○、辛○○、吳洪碧蓮、
    戊○○、癸○○、壬○○及己○○均未於最後言詞辯論期日
    到場，核無民事訴訟法第386條各款所列情形，爰依原告聲
    請，由其一造辯論而為判決。
二、原告起訴主張：
（一）坐落臺南縣新化鎮○○○段827地號、同段828地號、同段
      842地號、同段838地號及同段838之1地號土地共計5筆，
      原告所有權應有部分為4分之1、訴外人吳坤裕所有權應有
      部分為2分之1、被告丙○○所有權應有部分為8分之1、被
      告子○○及被告寅○○所有權應有部分為各16分之1，上
      開土地自民國89年1月28日農業發展條例修改前即為共有
      關係，今為土地之利用，亟需分割共有物，惟因共有人眾
      多，協議分割不成立。
（二）共有人之一即訴外人吳坤裕已於85年8月22日死亡，其合
      法繼承人計有其長子乙○○、長女甲○○○、次女丁○○
      、已死亡次子吳來旺之妻吳洪碧蓮、子女辛○○、戊○○
      、癸○○、已死亡之三子吳來信之子女壬○○、己○○等
      共9人，而繼承人尚未就上開土地辦理繼承登記，有先訴
      請吳坤裕之繼承人辦理繼承登記之必要，然後再進行土地
      之分割。
（三）至於分割方案，因考量上開共有土地中有4筆農地，依農
      業發展條例第16條規定得分割為單獨所有，但分割方法如
      各筆土地依各共有人應有部分細分，致土地零碎部分，往
      往不能達經濟效力，因此請以土地合併分割，並原物分配
      於各共有人如附圖臺南縣新化地政事務所複丈成果圖所示
      ，該方案即係按土地各共有人原占有使用範圍為分割。
（四）並聲明：（一）如主文第1項、第2項所示。（二）訴訟費
      用由被告負擔。
三、被告丙○○抗辯稱目前係在上述842地號土地耕作，而該地
    號土地面積與其應有部分計算所占面積相去不遠，且其房舍
    亦在該地號土地附近，故希望分得842地號土地全部。被告
    寅○○、子○○則抗辯稱其2人為親兄弟，希望分得原本使
    用的土地，且分得的土地仍要保持共有。被告乙○○、戊○○及癸○○雖未於最後言詞辯論期日到場，惟曾於前言詞辯
    論期日到場時，均稱對於本件土地之分割無意見，被告乙○○並據狀表示要依據使用現狀分割，不要相互對換。至於其
    餘被告則均未曾於言詞辯論期日到場，亦未提出書狀作何聲
    明或陳述。
四、按各共有人得隨時請求分割共有物。但因物之使用目的不能
    分割或契約定有不分割之期限者，不在此限；又共有物分割
    之方法，不能協議決定者，法院得因任何共有人之聲請，命
    為分配，民法第823條第1項、第824條第2項分別定有明文。
    另按農業發展條例所稱之耕地，係指依區域計畫法劃定為特
    定農業區、一般農業區、山坡地保育區及森林區之農牧用地
    。每宗耕地分割後每人所有面積未達0.25公頃者，不得分割
    。但農業發展條例89年1月4日修正施行前之共有耕地，得分
    割為單獨所有，不受上開規定之限制。農業發展條例第3條
    第11款、第16條第1項第4款亦有規定。而查：
（一）原告主張坐落臺南縣新化鎮○○○段827地號、地目田、
      面積5567平方公尺土地、同段828地號、地目田、面積310
      平方公尺土地、同段838地號、地目建、面積899平方公尺
      土地、同段838之1地號，地目田、面積696平方公尺土地
      、同段842地號、地目田、面積1290平方公尺土地（以下
      稱系爭土地），原告所有權應有部分為4分之1、訴外人吳
      坤裕所有權應有部分為2分之1、被告丙○○所有權應有部
      分為8分之1、被告子○○及被告寅○○所有權應有部分為
      各16分之1，又共有人之一即訴外人吳坤裕已於85年8月22
      日死亡，被告乙○○、甲○○○、丁○○、吳洪碧蓮、辛○○、戊○○、癸○○、壬○○、己○○共9人均為其繼
      承人之事實，業據原告提出上揭土地登記謄本5份、吳坤
      裕繼承系統表1份、戶籍謄本12份在卷為證，且為被告所
      不爭執在卷，自可信為真實。
（二）因繼承取得不動產者，非經登記，不得處分其物權，民法
      第759條定有明文；而共有之不動產之共有人中1人死亡，
      他共有人請求分割共有物時，為求訴訟經濟起見，可許原
      告就請求繼承登記及分割共有物之訴合併提起，即以1 訴
      請求該死亡之共有人之繼承人辦理繼承登記並請求該繼承
      人於辦理繼承登記後，與原告及其餘共有人分割共有之不
      動產（最高法院70年第2次民事庭總會決議參照）；查系
      爭土地共有人之一即訴外人吳坤裕已於85年8月22日死亡
      ，被告乙○○、甲○○○、丁○○、吳洪碧蓮、辛○○、
      戊○○、癸○○、壬○○、己○○共9人均為其繼承人之
      事實，已如前述，且上開繼承人迄未就訴外人吳坤裕之應
      有部分辦理繼承登記，此亦有原告所提系爭土地之土地登
      記謄本可參，則揆諸前揭說明，原告請求被告乙○○、甲○○○、丁○○、吳洪碧蓮、辛○○、戊○○、癸○○、
      壬○○、己○○等9人應就吳坤裕就系爭土地之所有權應
      有部分辦理繼承登記，應予准許，爰判決如主文第1項所
      示。
（三）而系爭坐落臺南縣新化鎮○○○段827地號、同段828地號
      、同段842地號及同段838之1地號土地共4筆，地目均編定
      為田，使用地類別均為農牧用地之情，有原告提出上開土
      地登記謄本4份在卷可據，自為農業發展條例所規定之耕
      地無誤，而上開耕地4筆，訴外人吳坤裕取得土地所有權
      應有部分之時間為49年12月20日，被告丙○○、寅○○、
      子○○3人取得土地所有權之時間亦分別為76年8月4日、7
      8年9月13日，均在農業發展條例89年1月4日修正施行前，
      亦即系爭耕地4 筆之共有關係，係成立於89年1月4日農業
      發展條例修正施行前，自不受上開農業發展條例所規定分
      割後每宗耕地應達0.25公頃之限制，在此先予敘明。又系
      爭土地5筆，並無因法令規定或物之使用目的不能分割或
      契約約定有不分割之期限等情形，兩造又無法達成分割協
      議之事實，業據原告陳述在卷，且為被告所不爭執，從而
      ，原告訴請分割系爭土地，自屬有理由。另系爭土地，其
      中坐落臺南縣新化鎮○○○段827地號、同段8 28地號及
      同段842地號土地3筆相毗鄰，同段838之1地號、同段838
      地號土地2筆相毗鄰之情，有原告提出地籍圖騰本在卷為
      據，又系爭土地5筆，其共有人及應有部分比例亦均相同
      ，亦如前所述，則原告請求將系爭土地5筆合併分割，於
      法亦無不合，應予准許。
五、至於分割方法，本院審酌如下：
（一）系爭坐落臺南縣新化鎮○○○段838地號土地上，有被告
      寅○○、子○○所共有之混凝土平房1間，同段838之1地
      號土地上則由被告寅○○、子○○種植有芒果等農作物，
      據被告寅○○、子○○表示係其占有使用，同段827地號
      、同段828地號及同段842地號土地上，亦均種植有農作物
      ，同段827地號土地上有訴外人吳坤裕所有之鐵厝平房1間
      ，並據被告寅○○、子○○2人表示，系爭土地雖係共有
      ，但各共有人使用範圍不同，在購買土地當時就已經有分
      管的約定，其中同段838地號、同段838之1地號土地是由
      被告寅○○、子○○2人占有使用，同段842地號土地是由
      被告丙○○使用，同段827地號、同段828地號土地是由共
      有人之一即訴外人吳坤裕占有使用，同段827地號土地南
      面部分則是由原告的前手占有使用，兩者之區隔以水溝為
      界之情，業經本院勘驗現場查證屬實，有本院94年1月18
      日勘驗筆錄1紙及本院囑託臺南縣新化地政事務所於94年1
      月18日現場繪測，製有複丈成果圖1份在卷可證，又為兩
      造所不爭執在卷；而因系爭土地其中4筆為耕地，其中1筆
      為丙種建築用地，且其上有被告寅○○、子○○2人及共
      有人之一即訴外人吳坤裕分別所有之房屋、各共有人各自
      耕作占有使用之事實，為顧慮共有人於土地分割後所取得
      土地之發展性，自應以各當事人將來對於土地利用之最大
      經濟效益為目標，分割後之每一筆土地，形狀應以方正而
      完整，並與兩造個別使用之位置相符，以期利於開發使用
      ，能夠增加土地利用之經濟效益，又不致於分割後須拆除
      已建築之房屋。
（二）系爭土地既已為各共有人所分別占有使用，且被告寅○○
      、子○○2人於分割後仍欲維持共有，則本院認為原告所
      提出之分割方案，即如附圖臺南縣新化地政事務所複丈成
      果圖所示方法合併分割：即(一)編號甲部分面積310平方公
      尺、編號乙部分面積3376平方公尺、編號丁部分面積195
      平方公尺、編號己部分面積500平方公尺分歸被告乙○○
      、甲○○○、丁○○、吳洪碧蓮、辛○○、戊○○、癸○○、壬○○、己○○9人保持公同共有；(二)編號丙部分面
      積2191平方公尺分歸原告取得；(三)編號戊面積1095平方公
      尺分歸被告丙○○取得；(四)編號庚部分面積196平方公尺
      、編號辛部分面積899平方公尺均分歸被告寅○○、子○○二人共同取得，並按所有權各應有部分2分之1比例保持
      共有，不僅各共有人分得之土地形狀較完整，又與各當事
      人占有使用事實相符，符合全體共有人之利益，爰判決如
      主文第2項所示。
六、末按本件訴訟起因，無非源於部分共有人之繼承人人數眾多
    ，辦理繼承登記不便，故未能達成分割之協議，倘由敗訴之
    被告負擔訴訟費用，自顯失公平，爰依民事訴訟法第80條之
    1之規定，酌情命勝訴之原告負擔一部訴訟費用。
七、據上論結，原告之訴為有理由，應依民事訴訟法第385條第1
    項前段、第80條之1、第85條第1項但書、第2項，判決如主
    文。
中　　華　　民　　國　　94　　年　　10　　月　　21 　日
                  民事第三庭    法　官　陳杰正
以上正本係照原本作成。
如對本判決上訴，須於判決送達後20日內向本院提出上訴狀。
中　　華　　民　　國　　94　　年　　10　　月　　21　　日
                                書記官　林賢慧
